臺灣高等法院刑事判決　　　　　　　　95年度上訴字第3708號
上　訴　人　臺灣新竹地方法院檢察署檢察官
被　　　告　乙○○
選任辯護人　徐南城律師
被　　　告　甲○○
選任辯護人　王雅慧律師
上列上訴人因被告偽造文書案件，不服臺灣新竹地方法院94年度
訴字第217號，中華民國95年8月24日第一審判決（起訴案號：臺
灣新竹地方法院檢察署93年度核退偵字第245號），提起上訴，
本院判決如下：
    主  文
原判決撤銷。
乙○○共同連續行使偽造私文書，足以生損害於公眾及他人，處
有期徒刑陸月，如易科罰金以銀元參佰元即新台幣玖佰元折算壹
日。
甲○○共同連續行使偽造私文書，足以生損害於公眾及他人，處
有期徒刑拾月。
    事  實
一、甲○○乃從事棄土證明之仲介商，乙○○原係億昌工程股份
    有限公司（下稱億昌公司）工務經理，均明知臺北縣政府工
    務局，對於營建廢棄土管制作業上，要求建商、營造廠商在
    取得建築執照後、申報開工前，需提出處理所開發廢土處理
    計畫、廢土同意書，開工後放樣勘驗前，需陳報土方處理完
    成證明，致「棄土入場證明」及「廢土棄置完成報告書」等
    證明文件奇貨可居，有利可圖。緣大都市營造工程股份有限
    公司（下稱大都市營造公司），於民國87年間承造臺北縣政
    府工務局所核發（87）汐建字第883號建照之地下室開挖工
    程，產生104,000立方工程剩餘土石方，需提出棄土土地使
    用權同意書附於施工計畫書，據以向臺北縣政府申報開工、
    審查，為處理該剩餘土石方，遂委託甲○○代尋上開工程剩
    餘土方之棄置地點及代辦相關棄土證明文件。甲○○得知乙
    ○○任職之億昌公司，自86年3月間起承包富隆開發股份有
    限公司（下稱富隆公司）位於新竹市青草湖1016之8、之18
    、之20、之37地號及新竹縣寶山鄉○○段水尾溝小段417 等
    地號土地之開發，取得新竹市政府（85）工建字第0194號雜
    項工程執照後，二人為使大都市營造公司取得棄土場使用權
    同意書，均明知億昌公司所承包之上開工地工程，整體工程
    挖土、填土均為平衡狀態，不需引進其他工地之土石方，作
    為開發工程之填方，乙○○、甲○○竟基於行使偽造私文書
    之概括犯意聯絡，未得億昌公司當時負責人劉玉明（或劉志
    煌）之同意或授權，利用乙○○工作上持有億昌公司之印章
    及負責人劉玉明、劉志煌印章之機會，先後在附表所示時間
    於辦公場所外，在有關億昌公司之私文書上盜蓋億昌公司及
    負責人劉玉明（或劉志煌）之印章而作成印文之私文書，使
    之交由甲○○，送交台北縣政府工務局建管單位，以使大都
    市營造公司前揭工程剩餘土石方申報回填至新竹市政府（85
    ）工建字第0194號雜項工程工地有書面之文件可憑，足以生
    損害於億昌公司及台北縣政府、新竹市政府工務局建管單位
    對營建剩餘土石管制之正確性。乙○○在有權偵查犯罪權限
    之檢、警人員知悉前開犯行前，即向法務部調查局新竹市調
    查站自首，坦承上揭犯行，而願接受裁判。
二、案經乙○○自首，及法務部調查局新竹市調查站移送臺灣新
    竹地方法院檢察署檢察官偵查起訴。
     理   由
壹、證據能力部分：
    被告以外之人於審判外之陳述，雖不符前四條之規定，而經
    當事人於審判程序同意作為證據，法院審酌該言詞陳述或書
    面陳述作成時之情況，認為適當者，亦得為證據。當事人、
    代理人或辯護人於法院調查證據時，知有第159條第1項不得
    為證據之情形，而未於言詞辯論終結前聲明異議者，視為有
    前項之同意，刑事訴訟法第159條之5定有明文。本案下列引
    為證據之證人陳述及書證，被告二人均不爭執其證據能力，
    依上揭法條之規定，自均有證據能力，先予敘明。
貳、實體部分：
一、訊據被告乙○○、甲○○二人，乙○○坦承有前揭之犯行；
    而甲○○則矢口否認之，辯稱：有關億昌公司之文件資料係
    乙○○交給伊，交伊前即已蓋妥億昌公司及負責人之印文。
    而大都市公司之文件用印，伊是交給大都市之主管劉惠民用
    印。且乙○○當初交給伊之需土執照是新竹市之回填執照，
    我認定該執照有回填之數量，我只提供相關文書資料，廢土
    棄置之地點伊告訴大都市公司，大都市公司轉由工程部施作
    ，至於實際上有無去棄置，非伊所能過問，且當初被告二人
    亦有會同億昌公司、大都市公司及台北縣政府建管人員同至
    新竹之富隆基地棄置土方，並拍照存證云云，其無行使偽造
    私文書之犯行云云置辯。經查：
(一)、乙○○自白部分，核與證人即億昌公司之負責人劉玉明於原
    審所證：億昌公司87年5月15日之函，應該沒有這件事情，
    因為工地不需要棄土。而新竹市政府工務局88年2月24日函
    文，伊亦沒有見過。但函文上公司之章，是公司之印章，公
    司章由我保管，因為乙○○是我們工務行政之經理，所以有
    很多東西要申報查驗、開工等，所以乙○○會帶章出去蓋，
    大小印章都交給他，他會報告要做什麼；而同意書上之億昌
    公司印文，是公司之便章，該章供申請水電、雜項使用，由
    公司另名財務同事保管。公司雖有用印要申請之程序，惟辦
    理建管事務，就可以避過這個程序，乙○○有可能接觸到公
    司之大小便章，而不用透過我。公司在工地營建時有無需要
    引進外面之土方由業主決定，如果業主決定要土方，我們公
    司之採購發包人員，另一位徐先生（非乙○○）去找土方，
    會經過比價、簽約很多流程，最後才會決定用誰，才正式簽
    約，由我拍板定案，富隆科學別墅山莊，我記得需土和棄土
    平衡，沒有需要運出或運入，因為這工程有很多雜項執照（
    沒有建築執照），要合併一起看，確實沒有需要引進外面的
    土。雖然乙○○會告訴我拿章做什麼，但他確實做了什麼，
    我不知道，（問：所以你充分授權他讓他處理？）他做什麼
    事還是要經過我同意，我的章都是我自己管、公司印章也是
    我自己管，我保管公司正式之大小章、銀行小章，財務都是
    保管便章，便章也不只一套。每個經理要有正當理由，都可
    以跟我拿印章，他會拿文件給我看，除非是要去政府單位補
    章。本案億昌公司與大都市公司簽署合約文件，我沒有授權
    他，因為業主去辦理使用執照的時候發現有問題，要求我們
    公司解決，我真的是到要辦理使用執照才知道這件事情，也
    不是我要乙○○去自首。公司締約要經過申請、發包、比價
    、簽約內容和依公司工程上需要填寫申請書，寫完申請書會
    經過幾家廠商，議價多少錢，然後才有合約、用印。我擔任
    億昌公司負責人時，在公司擔任工程師已多年，是資深員工
    ，擔任計價、投標、圖面計算工作。億昌公司投標富隆公司
    即是伊做投標，在投標時即知區內平衡，不用額外之需土，
    若有需土，就會有文件，而在計價請款時我就會審核等語相
    符（見原審卷第228頁、229頁、230頁、232至235頁、238至
    241頁）。復有附表所示之億昌公司名義之同意書、陳情書
    、申請書、棄土完成報告書、切結書等足佐。被告乙○○事
    證明確，其犯行堪予認定。
(二)、乙○○於90年7月18日向法務部調查局新竹市調查站自首，
    除有其自首書狀詳載犯罪經過存卷可憑，亦有該站94年5 月
    27日調竹肅市第00000000000號函可據。（見原審卷第56 頁
    ）。
(三)、有關甲○○犯罪之事證部分，業據證人即被告乙○○於原審
    所證：案件拆開來說是新竹縣、市兩轄區的整體開發案，需
    土是新竹市，挖土是新竹縣，由新竹縣回填新竹市。我提供
    了一個合約影本、一個雜項執照0194號的影本給甲○○看，
    並沒有提施工計劃書。億昌公司出具的廢土棄置完成報告書
    、同意書、申請書等，其上億昌公司的大小章，都是把印章
    帶到外面蓋的。我有告訴甲○○，這沒有經過劉玉明同意。
    而他告訴我這只是形式上，事實上工地已經開工，我有說這
    是不合法，我只能提供影本，至於地主的同意書，我沒有辦
    法提供。當時是想說要幫助甲○○，他也告訴我不會倒到億
    昌公司的工地，我不知道時間久了還會多出其他文件。（為
    何一再幫他蓋？）幫朋友就是這樣，幫忙他完成事情。他說
    有賺的話會分一些給我，但實際上沒有給。檢察官指控的，
    我都確認是我的行為。甲○○知道我要向新竹市政府申請接
    受外地土方，他問我是否已經核准，我告訴他因為工程沒有
    拿到，所以市政府沒有同意，他手上有接到大都市營造公司
    的案子，他就來找我，問我新竹市政府接受外地土方有無核
    准，我告訴他沒有，他要我把文件給他，他要接續辦理。因
    為以前辦理開工所需要的棄土證明時，只要做文件形式審核
    ，並不會管最後要棄置到哪裡，我當時本來想要標壹個工程
    ，所以想先作準備，萬一得標，可順利開工，但是該工程並
    沒有得標，所以申請案就沒有必要了，這是甲○○教我的。
    以時間點來說，第一份我製作的同意書給甲○○，他帶回去
    作為向台北縣政府申請使用，台北縣政府可能要照會新竹市
    政府，新竹市政府不同意，才又找我寫申請書，說工地的工
    期需要土方，請新竹市政府儘速同意，新竹市政府有答覆不
    同意，甲○○又來找我，告訴我再寫一份陳情書，說土方的
    工期已經緊迫，已經倒進去，請求就地合法，接下來就是其
    中的廢土棄置完成報告書，是我填寫同意書的時候，一併附
    給甲○○，日期沒有押，但是印章都蓋好了，接下來就是最
    後一份的切結書，這是甲○○打電話給我說要的，告訴我內
    容大約如何，我就書寫蓋章交給他。（何時甲○○才知道其
    實工地不需要棄土？）他心知肚明，尤其是新竹市政府不同
    意的時候，業主游先生也有跟我反應說我有去申請棄土，這
    是不行的，不會同意的。我們簽下第一份同意書時就已經和
    甲○○說好，不要倒在裡面，當時甲○○已經告訴我不需要
    倒在億昌公司的工地裡面，只是跟我要個形式文件而已。對
    億昌公司87年11月5日函，是否就是你為了申請前一筆進土
    同意的文件？不是，這是寫同意書之後才做的。這份公文就
    是甲○○教我申請的等語。
１、再細稽以億昌公司名義偽造之文件中同意書與「廢土棄置完
    成報告書」之億昌公司之印文及負責人劉玉明之印文相同，
    亦見乙○○所證，其交付該二文件係同時交付甲○○，故二
    文件所蓋用之億昌公司印章及劉玉明負責人之印章係相同的
    ，之後億昌公司之文件所蓋用印章即與最先提出之上開二文
    件即不同，亦得互核乙○○所證與書證相符，且以附表所示
    之文件，時間相隔甚長，故乙○○利用持有億昌公司大、小
    印章之機會，在外用印，故所蓋之印章，並非每次均相同，
    尚與常情無違。另就被告甲○○所供，大都市公司拿1仟多
    萬元給我，其分配桂春要開發票，給100分之40，億昌公司
    分100分之40，其獨得100分之20，而其有在億昌公司之樓下
    漫畫店拿200多萬元給乙○○。惟若照甲○○所供，億昌公
    司知情同意，億昌公司即應分得至少400萬元（以1000萬元
    之100分之40計算，即得400萬元），然甲○○並無供述，有
    給億昌公司金錢，反而給乙○○200萬元，亦與常理不合，
    顯見億昌公司名義所出具附表所示之文件，應非得億昌公司
    之同意或授權。而乙○○到底有無收受甲○○所交付之200
    多萬元，乙○○固堅詞否認，惟其於原審作證亦稱，當時甲
    ○○有談到若有賺錢時，會分給伊等情，亦見被告乙○○係
    欲貪得甲○○所述之報酬，私相收授自行決定配合甲○○申
    請書面棄土資料，以利87汐建字第883號之建築執照工程之
    進行。
２、至於原審質疑億昌公司名義之「廢土棄置完成報告書」、切
    結書上有如同億昌公司87年5月15日（87）億工字第0504號
    函上相同形式之12碼流水編號云云，惟經本院向台北縣政府
    工務局調取之87汐建字第883號之建築執照有關之資料正本
    第3冊自第1頁起即編流水號000000000000，依此順序編號（
    即如同訴訟卷綜之編頁碼），而億昌公司之該切結書編頁碼
    係000000000000，「廢土棄置完成報告書」編頁碼係000000
    000000，故原審判決誤認該編號係億昌公司所編，亦顯有誤
    會。
３、就原審以億昌公司分別於87年5月15日、87年11月5日行文新
    竹市政府公務局欲就其承包之85工建字第194雜項執照擬利
    用其他縣市之建築工程剩餘土石方作為回填之用，而認定億
    昌公司人員應知情。惟本院細稽該87年5月15日億昌公司之
    函文，其全文並未講出利用客土之土方位置，即未說出大都
    市公司之87汐建字第883號之建築執照工地棄土等情，僅泛
    稱擬利用其他縣市之建築工程剩餘土石方；而87年11月15
    日億昌公司之函文，卷內並無該文，僅係依新竹市公所工務
    局88年2月24日（88）市工建字第04206號函之說明欄，復貴
    公司87年11月5日申請書等語，惟該公所之函文，亦僅載明
    擬利用其他縣市營建工程剩餘土石方作為回填之用等語。則
    被告乙○○所證，其當時有想自己標工程，預先試探性向新
    竹市政府申請等情，當可相信。否則若乙○○有徵得億昌公
    司之同意或授權，該二申請書之函文當可逕行載入「擬利用
    87汐建字第883號之建築執照工程之剩餘土石方回填」殊無
    泛稱利用其他縣市之剩餘土石方之可言。則乙○○於原審具
    結作證，該方法係甲○○教導他的，即堪採信。從而原審以
    此推論億昌公司應知情大都市公司之剩餘土石欲棄置其85工
    建字第194雜項執照工地上，亦有速斷之嫌，此部分尚難為
    有利被告甲○○之事證。
４、綜上所述，被告甲○○此部分犯行亦事證明確，其所辯對於
    億昌公司之名義有關之文書均係乙○○處理，其不知情云云
    ，應係卸責之詞，不足採信。本案事證明確，被告甲○○犯
    行洵堪認定。
二、被告二人行為後，有關刑法之規定，業於94年2月2日修正公
    布，並於95年7月1日施行，茲比較分述之。
１、刑法第28條共犯規定，觀諸其修正內容，雖將舊法之「實施
    」修正為「實行」，其中「實施」一語，涵蓋陰謀、預備、
    著手及實行之概念在內，其範圍較廣；而「實行」則著重於
    直接從事構成犯罪事實之行為，其範圍較狹；二者之意義及
    範圍固有不同，但對於本件被告二人之犯行，刑法第28條之
    修正內容，對於被告並無有利或不利之影響，應無適用修正
    後刑法第二條第一項規定比較新舊法適用之問題（最高法院
    95 年台上字第5589號判決意旨參照）。
２、新法業已刪除刑法第56條連續犯之規定，此刪除雖非犯罪構
    成要件之變更，但顯已影響行為人刑罰之法律效果，自屬法
    律有變更，依新法第2條第1項規定，比較新、舊法結果，仍
    應適用較有利於被告二人之行為時法律即舊法論以連續犯。
３、關於自首部分：被告乙○○行為後，刑法有關自首之規定有
    修正，修法前之規定係減輕其刑；而修法後則規定得減輕其
    刑，屬法律有變更，依修正後刑法第2條第1項前段規定，比
    較新舊法結果，自應適用有利被告乙○○之修正前之規定。
４、再被告行為時，有刑法第41條規定，犯最重本刑為3年以下
    有期徒刑以下之刑之罪，而受6月以下有期徒刑或拘役之宣
    告，因身體、教育、職業或家庭之關係，執行顯有困難者，
    得以1元以上3元以下折算1日；惟90年1月10日修正公布刑法
    第41條第1項前段則規定：「犯最重本刑為5年以下有期徒刑
    以下之刑之罪，而受6個月以下有期徒刑或拘役之宣告，因
    身體、教育、職業、家庭之關係或其他正當事由，執行顯有
    困難者，得以1元以上3元以下折算1日，易科罰金」，又95
    年7月1日修正施行前罰金罰鍰提高標準條例第2條前段（現
    已刪除）規定，就其原定數額提高為1百倍折算1日，即以銀
    元1百元以上，3百元以下折算1日，經折算為新臺幣後，應
    以新臺幣3百元以上，9百元以下折算1日。而95年7月1日修
    正施行之刑法第41條第1項前段則規定：「犯最重本刑為5年
    以下有期徒刑以下之刑之罪，而受6個月以下有期徒刑或拘
    役之宣告者，得以新臺幣1千元、2千元或3千元折算一日，
    易科罰金」。比較被告乙○○行為時法、中間法及95年7月1
    日修正後之易科罰金折算標準，自以95年7月1日修正前刑法
    第41條第1項前段之規定，較有利於被告乙○○。
三、被告乙○○、甲○○二人明知億昌公司未予同意或授權，而
    為使大都市公司之87汐建字第883號之建築執照之棄土有書
    面之棄置場所，竟行使偽造億昌公司如附表所示之同意書、
    申請書、陳情書、「廢土棄置完成報告書」、切結書等文件
    ，均足生損害於億昌公司及台北縣政府及新竹市政府建管單
    位，對建築執照工程進行管制之正確性，核渠二人所為，均
    係犯刑法第216條行使同法第210條之行使偽造私文書，足以
    生損害於公眾及他人罪。渠等二人盜用印章而作成之印文，
    係偽造私文書之階段行為，再偽造私文書之低度行為應為高
    度之行使行為所吸收，均不另論罪。被告二人就上開行為有
    犯意之聯絡與行為之分擔，為共同正犯。再被告二人之多次
    犯行，時間緊接，犯罪構成要件相同，顯係基於概括之犯意
    所為，為修正前刑法第56條所定之裁判上一罪之連續犯，應
    論以一罪，並加重其刑。又被告乙○○於有權偵辦刑事案件
    權限之公務人員知悉前，即向法務部調查局新竹調查站陳明
    上揭犯行，並願接受裁判，應依修正前刑法第62條前段之規
    定，減輕其刑，並先加後減之。
四、原審未予詳察，遽為被告二人無罪之諭知，即有未洽。檢察
    官上訴，以被告二人犯有前開之犯行，而指摘原判決不當，
    即屬有理由。原判決既有可議，即屬無可維持，應予撤銷改
    判（惟就有關大都市公司名義之私文書部分及使公務員載不
    實部分本院認被告二人犯罪不能證明，詳如後述，此部分檢
    察官上訴即屬無理由）。爰審酌被告甲○○並無犯罪之紀錄
    ，素行尚佳；而被告乙○○於77年間有一偽造文書之前案紀
    錄，其二人犯案之動機、目的對億昌公司及有關建管單位所
    生損害，另被告乙○○犯後態度佳，深知悔改，被告甲○○
    犯罪所得利益鉅大，又未能悔過，態度不佳等一切情狀，分
    別量處如主文第二、三項所示之刑。並就乙○○所處之有期
    徒刑，依95年7月1日修正施行前刑法第41條第1項前段，諭
    知易科罰金之折算標準。又按刑法第219條所定不問屬於犯
    人與否沒收之者，以偽造之印章、印文或署押為限，盜用者
    不在其列，將盜用印章蓋在限欠字據之印文，依該條予以沒
    收，顯屬於法有違，最高法院48年台上字第1533號例意旨參
    照。則本案有關億昌公司附表所示文書上之其公司之大、小
    印文係乙○○取得後盜蓋於上，依該判例意旨，則該等大、
    小印文即非偽造之印文，即不得依刑法第219條之規定諭知
    沒收。而上開文件均係送交台北縣政府之建管課，附於87汐
    建字第883號之建築執照內，業據本院調取該建築執照核閱
    無訛，則該等私文書即非屬被告二人所有，亦不得率予沒收
    。
參、公訴意旨又認被告二人行使偽造附表所示大都市公司名義之
    同意書、切結書、廢土棄置完成報告書等私文書，此部分二
    人所為，亦係犯有刑法第216條行使同法第210條之偽造私文
    書罪嫌云云。經查：
一、按犯罪事實應依證據認定之，無證據不得認定犯罪事實。又
    不能證明被告犯罪者，應諭知無罪之判決，刑事訴訟法第15
    4條第2項、第301條第1項分別定有明文。又認定不利於被告
    之事實，須依積極證據，苟積極證據不足為不利於被告事實
    之認定時，即應為有利於被告之認定，更不必有何有利之證
    據。且無論直接或間接證據，其為訴訟上之證明，須於通常
    一般之人均不致於有所懷疑，而得確信其為真實之程度者，
    始得據之為有罪之認定，倘其證明尚未達到此一程度，而有
    合理性懷疑之存在時，即無從為有罪之認定（最高法院30年
    上字第816號、76年度台上字第4986號判例參照）。公訴人
    認被告二人涉犯此部分犯行，無非係以游振袋、劉玉明、洪
    賢德、杜景輝、邱創華之調查筆錄及附表所示之文書為佐等
    為論據。
二、訊據被告二人，甲○○堅詞否認此部分犯行，辯稱：大都市
    公司之有關印章，伊皆拿給大都市公司之人員蓋好印章之後
    ，始提出申請，並無偽造私文書之情；被告乙○○則供稱，
    有關大都市公司之印章蓋用情況，伊不知情，伊僅盜蓋億昌
    公司之大、小章等語。經查：
(一)、證人沈朝富證稱：「廢土棄置完成報告書」及切結書上之沈
    朝富印文係其看過後所蓋用。（見原審卷第224頁）
(二)、證人劉惠民即大都市公司之原採購室主管於原審證稱：我無
    印象我們公司有與億昌公司有往來。一定要有合法之棄土地
    點才可以施工，但不是由採購室負責啟動這個事情。工地要
    有合法之棄土點，我和甲○○接洽這個業務，他是要仲介棄
    土。而印文之蓋用一定要由財務人員蓋用。甲○○若找到適
    當之棄土地點，我們會會簽營建部門。杜景輝是營建部之主
    管，但是他沒有實際在工地操作細節，函文會到營建部之後
    ，應該係由杜景輝具名。發包時我們會要求挖、運、棄都是
    找同一家廠商，除非他們依工程進度卻拿不出合法之棄土證
    明，我們才會找其他人，本件應該是挖、運、棄之廠商找不
    出棄土證明，才找上甲○○。（見原卷第200、201、203、
    205、207頁）。
(三)、再證人杜景輝於原審固有證，伊於87年10月1日是大都市公
    司之法定代理人，但非負責人，因為廠商很多，簽約都和董
    事長簽約，若有訴訟，董事長很忙，所以才要求我們擔任法
    定代理人，且簽約上之名義人亦由法定代理人具名，但簽約
    是由採購處理，我們是執行部門，後續有處理才會接觸。因
    為我是營建部之主管，公司規定要由我擔任法定代理人，公
    司之章都是公司總管理處統一保管，我沒看過同意書上之章
    ，蓋用該章亦不需知會我等語。其於偵查中證稱：「同意書
    」、「廢土棄置完成報告書」我都沒有看過，且我對億昌公
    司完全沒有印象，公司章及法定代理人之印章皆放在總管理
    處，我並無保管，任何人要用印都必須向總管理處提出用章
    申請。（見93年度核退偵字第245 號卷第8頁）
(四)、是依劉惠民、沈朝富二名證人所證，採購室之主管劉惠民既
    與甲○○接洽，仲介棄土。而「廢土棄置完成報告書」、切
    結書上沈朝富之印文又係沈朝富本人親自蓋上。且稽以杜景
    輝所證，其並未保管公司之印章，甚至法定代理人之印章，
    亦係總管理處人員保管，再劉惠民亦證，杜景輝雖係營建部
    主管，但他未在工地操作細節等情，另依杜景輝所證，簽約
    是由採購部處理等情，綜上得知採購室應有與甲○○簽立取
    得棄土證明之文件給予報酬之約定，無論口頭或書面之契約
    ，而系爭之同意書、切結書、「廢土棄置完成報告書」送交
    台北縣政府前，上面所應蓋用之印文，當亦取得大都市公司
    之同意始蓋用。雖然杜景輝證稱不知情，惟其並非負責採購
    ，故不負責契約，再其並未實際保有公司及其任法定代理人
    之公司大、小印章，故其未見到同意書，亦與常情無違。故
    上開切結書、「廢土棄置完成報告書」或同意書上大都市公
    司之大、小印文當係有權蓋用之大都市公司總管理處之人員
    所蓋上，亦堪認定。
(五)、至於洪賢德即大都市公司之負責人於偵查中證稱，大都市公
    司出具不實之切結書、同意書、完成報告書我完全不知情，
    但我授權公務經理杜景輝，可代表我用印發文。（見93年度
    核退偵字第245號卷第4反面頁）。本院細稽切結書、「廢土
    棄置完成報告書」上大都市公司之負責人係載「洪賢德」，
    依其所證，其完全授權杜景輝，惟杜景輝據前所證，就本案
    大都市公司欲取得87汐建字第883號之建築執照之棄土文件
    ，其亦不知情。從而亦難以洪賢德、杜景輝所證不知情云云
    ，即認大都市公司並無與甲○○接洽取得棄土文件，況若大
    都市公司並無需取得87汐建字第883號之建築執照之棄土證
    明文件，甲○○亦斷不可能主動無緣無故，自行偽造該等文
    書送台北縣政府建管人員，是被告甲○○所辯其有得大都市
    公司人員之同意而蓋章送至台北縣政府申請即屬有據，從而
    即難認被告二人對此部分之文書有行使偽造之情，被告二人
    此部分犯罪即屬不能證明，惟此部分與前開論罪部分有連續
    犯裁判上一罪之關係，即毋庸另為無罪之諭知。
肆、公訴人另認，被告二人所提出向台北縣政府建管單位申請之
    如附表所示之同意書等之私文書，另涉犯有刑法第214 條之
    使公務員登載不實文書罪嫌云云。（此部分雖經原審蒞庭檢
    察官於95年7月6日準備程序中減縮「見原審卷第128頁」，
    惟檢察官於本院蒞庭時，再論告請本院審酌之，先予敘明）
    。
一、按刑法第214條所謂使公務員登載不實事項於公文書罪，須
    一經他人之聲明或申請，公務員即有登載之義務，並依其所
    為之聲明或申請予以登載，而屬不實之事項者，始足構成，
    若其所為聲明或申請，公務員尚須為實質之審查，以判斷其
    真實與否，始得為一定之記載者，即非本罪所稱之使公務員
    載不實，最高法院76年度台上字第7083號裁判意旨參照。經
    查：
二、本案有被告甲○○所稱之至億昌公司之工地現場會勘，固有
    88年9月14日下午4時為之之該會勘紀錄可考（見93年度核退
    偵字第245號卷第13頁），現場人員有台北縣政府人員孫明
    輝、億昌公司之乙○○、大都市公司之黃鴻文到場，結論係
    現場勘查已有填土之事實等語。再經本院調取之87汐建字第
    883號之建築執照第3冊之第1頁上台北縣政府工務局於89年
    10月13日89北工施字第7060函請新竹市公務局，該函之主旨
    ：有關新竹市政府所核發之85工建字第194號執照，收受台
    北縣政府87汐建字第883號之建築執照工程剩餘土石方
    104000立方公尺，請新竹市政府儘速查明所收受土方數量是
    否與申請數量相符，並將查明結果函知台北縣政府等情，有
    該函附該冊可考，亦見建造業者所申報之剩餘土石棄置狀況
    ，係要經實質查核，非依據業主所申報，即可據以填載。則
    台北縣政府以96年1月29日函復本院以「廢土棄置完成報告
    書」係書面文書形式審核云云，應非真正。從而揆諸前開判
    決意旨，本案之剩餘土石之管制，既非一經申報，即予登載
    之業務，即與刑法214條之使公務員登載不實罪，尚非該當
    。故此部分被告二人所為，即難認有刑法214條之使公務員
    登載不實罪之可言，而此部分與上開論罪部分，公訴人認有
    修正前裁判上一罪之牽連犯關係，即毋庸另為無罪之諭知。
據上論斷，應依刑事訴訟法第369條第1項前段、第364條、第299
條第1項前段，刑法第2條第1項前段、第28條、第216條、第210
條、修正前第56條、第62條前段、第41條第1項前段，修正前罰
金罰鍰提高標準條例第2條，現行法規所定貨幣單位折算新台幣
條例第2條，判決如主文。
本案經檢察官呂文忠到庭執行職務。
中　　華　　民　　國　　96　　年　　4　　月　　12　　日
　　　　　　　　　刑事第十四庭  審判長法　官  陳志洋
　　　　　　　　　　　　　　　　　　  法　官  蔡聰明
　　　　　　　　　　　　　　　　　　  法　官  林秀鳳
以上正本證明與原本無異。
如不服本判決，應於收受送達後十日內向本院提出上訴書狀，其
未敘述上訴之理由者並得於提起上訴後十日內向本院補提理由書
（均須按他造當事人之人數附繕本）。
                                      書記官  耿鳳君
中　　華　　民　　國　　96　　年　　4 　　月　　13　　日
附錄：本案論罪科刑法條全文
刑法第210 條
偽造、變造私文書，足以生損害於公眾或他人者，處五年以下有
期徒刑。
刑法第216條
行使第二百十條至第二百十五條之文書者，依偽造、變造文書或
登載不實事項或使登載不實事項之規定處斷
附表
┌─┬────┬────┬──────┬────┬────┬────────────┬──────┐
│編│文書名稱│文書製作│偽造/盜用署 │行使對象│文末日期│文書內容                │文書位置（影│
│號│        │名義人  │押印文(個數)│        │        │                        │本）        │
├─┼────┼────┼──────┼────┼────┼────────────┼──────┤
│ 1│同意書  │大都市營│盜蓋大都市營│臺北縣政│87年10月│億昌公司所承造之新竹市政│92年度偵字第│
│  │        │造公司、│造公司之公司│府工務局│1日     │府核發（85）工建字第0194│5951號偵查卷│
│  │        │億昌公司│章及法定代理│        │        │號雜項工程，所需回填土方│第37頁      │
│  │        │        │人杜景輝印文│        │        │，同意由大都市營造公司所│            │
│  │        │        │各1枚，及億 │        │        │承造之臺北縣政府工務局所│            │
│  │        │        │昌公司之公司│        │        │核發（87）汐建字第883號 │            │
│  │        │        │章及負責人劉│        │        │建照之地下室開挖工程，所│            │
│  │        │        │明玉印文各1 │        │        │產生之土石方回填        │            │
│  │        │        │枚          │        │        │                        │            │
├─┼────┼────┼──────┼────┼────┼────────────┼──────┤
│ 2│廢土棄置│億昌公司│盜用億昌公司│臺北縣政│87年12月│臺北縣政府工務局核發之（│本院卷第145 │
│  │完成報告│        │公司章、負責│府工務局│1日     │87）汐建字第883號建造執 │頁          │
│  │書      │        │人劉玉明印文│        │        │照於87年10月5日至同年11 │            │
│  │        │        │（惟其上並無│        │        │月22日期間開挖後之棄土方│            │
│  │        │        │蓋用任何印文│        │        │送至新竹市（85）工建雜字│            │
│  │        │        │，公訴人此部│        │        │第194號工地棄置         │            │
│  │        │        │分似有誤載）│        │        │                        │            │
├─┼────┼────┼──────┼────┼────┼────────────┼──────┤
│ 3│廢土棄置│大都市營│盜用大都市營│臺北縣政│87年12月│大都市營造公司所承造臺北│92年度偵字第│
│  │完成報告│造公司  │造公司公司負│府工務局│1日     │縣政府工務局所核發（87）│5951號偵查卷│
│  │書      │        │責人洪賢德、│        │        │汐建字第883號建照工程自 │第36頁      │
│  │        │        │技師沈朝富印│        │        │87年10月5日至87年11月22 │            │
│  │        │        │文各1枚     │        │        │日止，開挖工程棄土104,00│            │
│  │        │        │            │        │        │0立方米，送至新竹市政府 │            │
│  │        │        │            │        │        │核發之（85 ）工建字第019│            │
│  │        │        │            │        │        │4號工地內棄置無誤       │            │
├─┼────┼────┼──────┼────┼────┼────────────┼──────┤
│ 4│申請書  │億昌公司│盜用該公司及│新竹市政│88年3月 │大都市營造公司已將臺北縣│92年度偵字第│
│  │        │        │負責人劉玉明│府工務局│15日    │政府工務局所核發（87）汐│5951號偵查卷│
│  │        │        │之印文各1 枚│建管課  │        │建字第883號建照之地下室 │第34-35頁   │
│  │        │        │            │        │        │開挖工程廢棄土，載運至新│            │
│  │        │        │            │        │        │竹市政府核發（85）工建字│            │
│  │        │        │            │        │        │第0194號等雜項工程作為回│            │
│  │        │        │            │        │        │填用料                  │            │
├─┼────┼────┼──────┼────┼────┼────────────┼──────┤
│ 5│陳情書  │億昌公司│盜蓋億昌公司│新竹市政│無      │億昌公司承造新竹市政府核│92年度偵字第│
│  │        │        │之公司章及負│府工務局│        │發（85）工建字第0194號「│5951號偵查卷│
│  │        │        │責人劉玉明印│        │        │富隆科學園別墅山莊」整地│第32-33頁   │
│  │        │        │文各1枚     │        │        │雜項工程，急需回填良質土│            │
│  │        │        │            │        │        │方，已引進大都市營造公司│            │
│  │        │        │            │        │        │所承造之臺北縣政府工務局│            │
│  │        │        │            │        │        │所核發（87 ）汐建字第883│            │
│  │        │        │            │        │        │號建照之地下室開挖之良質│            │
│  │        │        │            │        │        │土方104,000立方公尺回填 │            │
│  │        │        │            │        │        │完成                    │            │
├─┼────┼────┼──────┼────┼────┼────────────┼──────┤
│ 6│切結書  │億昌公司│盜用億昌公司│臺北縣政│88年10月│億昌公司承造新竹市政府工│本院卷第146 │
│  │        │        │公司章、負責│府工務局│13日    │務局所核發（85）工建雜字│頁          │
│  │        │        │人劉志煌印文│        │        │第194號雜項整地工程，所 │            │
│  │        │        │各1枚       │        │        │需回填土方已由大都市營造│            │
│  │        │        │            │        │        │公司將所承造臺北縣政府核│            │
│  │        │        │            │        │        │發之（87）汐建字第883號 │            │
│  │        │        │            │        │        │建造執照工程開挖地下室之│            │
│  │        │        │            │        │        │土方回填完畢            │            │
├─┼────┼────┼──────┼────┼────┼────────────┼──────┤
│ 7│切結書  │大都市營│盜用大都市營│臺北縣政│87年2月 │大都市營造公司已將臺北縣│92年度偵字第│
│  │        │造公司  │造公司之公司│府工務局│15日    │政府工務局所核發（87）汐│5951號偵查卷│
│  │        │        │章及負責人洪│（公訴人│        │建字第883號建照之地下室 │第42頁      │
│  │        │        │賢德、技師沈│漏載）  │        │開挖工程廢棄土，載運至新│            │
│  │        │        │朝富之印文各│        │        │竹市政府核發（85）工建字│            │
│  │        │        │1枚         │        │        │第0194號雜項工程作為回填│            │
│  │        │        │            │        │        │，數量為104000立方米    │            │
└─┴────┴────┴──────┴────┴────┴────────────┴──────┘
